臺灣高等法院臺南分院刑事判決　　　　　　　　　　　　　　　　　　　巨股
　　上　訴　人　臺灣雲林地方法院檢察署檢察官
　　被　　　告　乙○○
右上訴人因被告侵占案件，不服臺灣雲林地方法院九十二年度易字第一七七號中華民
國九十二年九月二十二日第一審判決（起訴案號：臺灣雲林地方法院檢察署九十二年
度偵字第四四三號），提起上訴，本院判決如左：
    主  文
上訴駁回。
    理  由
一、聲請簡易判決處刑書意旨略以：被告乙○○於民國九十一年某時地，拾獲甲○○
    遺失之支票號碼：ＡＡＦ0000000號、發票日為九十一年八月三十一日、
    票款金額為新台幣（下同）六千元、付款銀行為台灣土地銀行北港分行、發票人
    為許金龍之支票一紙，竟意圖為自己不法所有，予以侵占入己。嗣於九十一年十
    月八日持上述支票前往台灣土地銀行北港分行提示，為警循線查獲。因認被告乙
    ○○犯有刑法第三百三十七條侵占遺失物罪云云。
二、公訴人認被告乙○○涉有上述罪嫌，無非以上述支票影本背面載有被告之帳戶、
    被告住處之電話，為被害人陳述明確，並有支票影本、遺失票據申報書、掛失止
    付票據提示人資料查報表、台灣土地銀行帳戶明細表，及被告自承其帳戶與電話
    於提示日前後仍為其使用，倘非該支票確為被告所侵占，豈有指示將該票款匯入
    被告帳戶，並提供被告之帳戶及電話號碼與銀行等事證為其論據。
三、按犯罪事實應依證據認定之，無證據不得認定犯罪事實；又不能證明被告犯罪者
    ，應諭知無罪之判決，刑事訴訟法第一百五十四條第二項、第三百零一條第一項
    分別定有規定。認定不利於被告之事實，須依積極證據，苟積極證據不足為不利
    於被告事實之認定時，即應為有利於被告之認定，更不必有何有利之證據。此之
    所謂證據，須確屬能為被告有罪之證明，而無瑕疵可指者，始足當之；再者，犯
    罪事實之認定，應憑證據，所謂證據，須適於為被告犯罪事實之證明者，始得採
    為斷罪資料，如未能發現相當證據，或證據不足以證明，自不能以推測或擬制之
    方法以為裁判基礎；又所謂認定犯罪事實所憑之證據，雖不以直接證據為限，間
    接證據亦包括在內，然而無論直接或間接證據，其為訴訟上之證明，須於通常一
    般人均不致有所懷疑，而得確信其為真實之程度，始得據之為有罪之認定，倘其
    證明尚未達到此一程度，而有合理懷疑存在時，即應為無罪之判決（最高法院二
    十九年上字第三一○五號、三十年上字第八一六號、四十年台上字第八六號、五
    十三年台上字第二七五○號、七十六年台上字第四九八六號分別著有判例參照）
    。復事實審法院對於證據之取捨，依法雖有自由判斷之權，然積極證據不足證明
    犯罪事實時，被告之抗辯或反證縱屬虛偽，仍不能以此資為積極證據應予採信之
    理由；認定犯罪事實應依證據，為刑事訴訟法所明定，故被告否認犯罪事實所持
    之辯解，縱屬不能成立，仍非有積極證據足以證明其犯罪行為，不能遽為有罪之
    認定（最高法院三十年上字第四八二、一八三一號分別著有判例參照）。
四、訊据被告乙○○則堅詞否認有何犯行，辯稱：伊沒有檢到該支票，也未提示該支
    票，沒有到土地銀行北港分行，伊當天是去補習班上課等語。
五、經查：
(一)、上述支票乃案外人許金龍簽發，為持票人甲○○於九十一年八月三十日在斗六市
    臺灣銀行內遺失一節，固為被害人甲○○於警訊中陳稱無誤，並有「遺失票據申
    報書」一份在卷可參（見北港分局警卷），惟被害人甲○○於本案並未指訴上述
    支票之提示人是被告乙○○，上述「遺失票據申報書」上，亦未顯示支票提示人
    為被告。至於警卷內所附之「掛失止付票據提示人資料查報表」雖記載支票提示
    人係被告乙○○，但證人周漢國（即當時於土地銀行北港分行負責支票存款業務
    ，並填載該查報表之人）於原審到庭證稱：該支票是由另一行員陳錦賢收受，他
    把票交給伊之後，伊再查看票據是否有掛失，經查看後，伊告訴陳錦賢票據有掛
    失，要陳錦賢問提示人是否要提示，陳錦賢是否有向提示人講，伊不曉得，支票
    是沒有抽回去，所以伊就辦理退票；查報表上的提示人資料伊是依據支票背面記
    載之帳號打電話去問斗六分行，問帳戶使用人是誰才寫上去的等語 (見原審卷九
    十二年七月一日審判筆錄）。足見填寫上述查報表之證人周漢國，並未目擊提示
    上述支票為何人，其僅是依據支票背面之帳號，詢問帳戶設立銀行即土地銀行斗
    六分行該帳號使用人資料，即認定帳號使用人就是支票提示人，至堪認定。又證
    人周漢國亦同時證稱：帳號使用人與票據提示人不一定是同一人等語 (見同上筆
    錄)。至於支票背面之帳號何來，證人周漢國表示不知情等語 (見同上筆錄)，換
    言之，證人周漢國自始並沒有向同事陳錦賢查證帳號是如何而來，亦未查證帳號
    之使用人是否即為提示人，尤未查證銀行收受上述支票是否曾簽立收據予提示人
    ，或向被告本人詢問帳號，或請被告提供該帳號（戶）存摺，以了解其銀行本身
    有無於存摺內登記代收該支票之紀錄。是尚難以上開「掛失止付票據提示人資料
    查報表」之記載，即遽認被告係支票之提示人。
(二)、而關於土地銀行北港分行支票提示之作業程序，一般係支票提示人將支票連同帳
    戶存摺交給銀行櫃台承辦人員請求託收，並將票款轉存入提示人帳戶內，此時櫃
    台承辦人員會簽發收據給提示人，若提示人沒有攜帶存摺，承辦人員會查提示人
    的姓名或身分證字號，如此即可查到提示人之帳號，所以提示支票託收不一定要
    本人來銀行，由他人代為提示亦可，提示人在支票背面寫上帳號是為轉存入該帳
    戶等情，為證人賴秀玉（即於九十一年十一月起承辦土地銀行北港分行票據託收
    業務行員）於原審到庭證稱屬實 (見同上筆錄)。又於支票不能兌現時，銀行會
    通知提示人或提示人指定存入帳號之存戶前來領取支票，該支票不會留在銀行一
    節，亦為證人賴秀玉、周漢國、陳進福（即提示時間任職土地銀行北港分行襄理
    ，於本案退票理由單上蓋章之人）證述屬實（見原審卷九十二年五月廿九日審判
    筆錄及同上筆錄）。至於土地銀行北港分行究竟如何留下提示人之姓名年籍資料
    ，證人陳錦賢（即承辦本案支票提示託收之承辦人員，現於土地銀行嘉興分行服
    務）於原審中證稱：有二種方法，一種是登記於存摺託收紀錄上，一種是拿收據
    給提示人；一般提示人如果將存摺、支票拿出來，我會把帳號寫在支票後面，開
    收據給提示人，如果已經將託收紀錄於存摺上面，就不會開收據給提示人等語。
    其又證稱：託收提示時，支票背面記載存摺帳戶之用意是要入帳，退票時則以此
    通知客戶等語（見原審卷九十二年七月十五日審判筆錄）。而本案支票仍留存於
    土地銀行北港分行之事實，為證人陳進福、賴秀玉於原審中證實無誤（見原審卷
    九十二年五月廿九日及九十二年七月一日審判筆錄），證人賴秀玉並當庭提出上
    述支票原本，經原審勘驗該支票原本與卷附之支票影本均同（見原審卷第五八頁
    反面）。經細繹該支票，其背面有手寫之數字「000－000－00000－
    0」，其中「００５」之「００」部分相連，其上並均開口，外型很像字母「Ｗ
    」；數字下方有國字「洪文爾」三字，該姓名最末一字既像「爾」字，又有點像
    「雨」字；國字下方則為記載「（０５）0000000」之電話號碼；支票正
    面、背面均有手寫之「掛失止付」四字，此有勘驗筆錄及支票影本正反面在卷可
    參(見原審卷第五八頁反面及警卷)。
(三)、檢察官雖指支票背面之帳戶號碼、電話均為被告所使用。惟查：
、證人陳錦賢對提示支票之人是否即為被告本人一事證稱：當時伊進來（指進入法
    庭）的時候看到被告，應該有百分之七、八十（指相似），伊可以確定是女孩子
    拿來的，因為時間久了，銀行錄影帶也超過保存期限，所以沒有保存；因為提示
    人不是伊的客戶，所以伊不能夠很確定；印象中是小姐，帶個背包，對該小姐之
    特徵，印象已模糊等語（見原審卷九十二年七月十五日審判筆錄）。供詞含糊籠
    統，並未肯定提示支票之人即為被告。況證人陳錦賢當時位處銀行櫃台，往來洽
    辦業務之客戶每日不少，其坐在櫃台內，如何還記得數月前在人來人往之櫃台前
    ，是何種特徵之人前來提示該張支票？再北港分行當日錄影帶僅保存二個月即未
    留存之事實，亦為證人陳進福、賴秀玉證述無誤（見原審卷第廿五頁反面、第五
    八頁），亦無從調取該錄影帶播放予以查證，亦難佐證證人陳錦賢所言是個小姐
    帶個背包提示上述支票之證詞為可採。此外，當時在北港分行從事支票託收、存
    款業務之證人陳進福、賴秀玉亦均到庭證稱：從沒有看過被告等語（見原審卷第
    廿五頁及第五七頁）。是當時在場之銀行人員，均無從證實本案支票提示人確係
    被告，洵堪認定。
、證人陳錦賢又先證稱：提示人於早上約九點半時拿來櫃台託收，他拿存摺還有這
    張支票，伊打電腦查支票帳戶裡面沒有錢，不知道有沒有掛失止付，伊跟提示人
    說帳戶裡面沒有錢，要等通知，伊拿這張票去甲存託收那裡，經辦說這張已經掛
    失止付，伊認為有問題，就打電話去聯行（即土地銀行斗六分行）那裡，問這個
    帳號是什麼名字、電話等語。又證稱：支票背面000－000－00000－
    0號碼、名字、電話號碼是伊寫的，不叫提示人寫是因為有時候伊為了服務客戶
    ，如果客戶有拿簿子來，伊會幫他寫上去；支票沒有抬頭的話，提示人是不用在
    支票上寫姓名、電話，伊也沒有比對提示人的身分證；支票背面的名字是「洪文
    雨」，「下雨」的「雨」，伊是寫諧音，伊是根據帳號查證其姓名、電話等語。
 是上開支票背面之帳號、姓名、電話均為證人陳錦賢自己填寫，並非被告填寫無
    訛，準此，自難遽認被告曾有指示、提供上開帳號、電話及住址之情。
、而土地銀行北港分行並無託收本案支票之收據一事，為證人賴秀玉、陳錦賢證述
    一致。又被告設於土地銀行斗六分行上述帳戶存摺內之「託收票據明細表」均屬
    空白一節，為原審當庭勘驗被告提出之存摺無誤，並影印附卷可按（見原審卷第
    三十二頁），核與警訊卷所之影本相同（見警卷）。證人陳錦賢檢視該本存摺，
    亦證稱：存摺不是偽造等語（見原審卷第七九頁）。則依據上述證人陳錦賢、賴
    秀玉等人之證詞，本案支票若真係被告提示託收並存入其設於土地銀行斗六分行
    之上述帳戶內，但卻沒有北港分行簽發予被告之為提示人之收據，北港分行亦未
    在被告之上述存摺內為託收上述支票之記載，均未符合上述之標準作業如程序，
    則本案支票是否真屬被告提示託收，實令人懷疑。對此，證人陳錦賢先證稱：伊
    有印象支票背面的帳號是根據存摺去登記的，但為何沒有寫在存摺內，伊現在沒
    有印象等語；再證稱：有時候會在存摺內為託收之記載，有時候客戶會自己抄在
    存摺內，伊會蓋章等語。亦即，若提示人係持存摺提示支票託收，依據證人陳錦
    賢之作業習慣，存摺內一定會有記載，否則，證人陳錦賢會開立收據給提示人。
    但本件被告若是提示人，為何沒有登記託收情事於被告之存摺，證人陳錦賢先證
    稱：伊沒有印象云云，後又改稱：伊有印象說請她等一下，她說她在趕時間云云
    （以上見原審卷九十二年七月十五日審理筆錄），其證述前後不一，且如前所述
    ，證人陳錦賢若真已告知提示人支票帳戶內沒錢，要等通知等語，衡情提示人應
    會追問支票事後處理情形，甚且直接抽回支票不予提示，惟證人陳錦賢卻對當時
    情況證稱其沒有印象云云，此外，證人陳錦賢亦同時證稱其不太確定提示人是否
    有交出存摺給伊記載存摺帳號於支票背面，有可能是伊記錯帳號等語（見同上筆
    錄）。供詞反覆不定，滋生疑義，自難遽採為被告之論證基礎。
、證人陳錦賢雖又證稱：支票掛失止付出問題後，伊打支票背面所載之被告家裡電
    話，是被告爸爸接的，她爸爸說她去台中，是支票提示當日打電話的，電話中的
    人跟伊說是被告的爸爸云云。然此被告於偵查中即已辯稱家裡爺爺曾接獲一通不
    明電話詢問其妹妹洪玥煜是否有一筆六千元之獎學金入帳，是否因接聽之爺爺為
    八十三歲之長者，誤將乙○○與洪玥煜二名字誤聽，亦或該通電話是有心人士欲
    知悉被告帳戶金錢流通狀況，請檢察官調取案發前後被告家中之通聯紀錄等語（
    見偵卷第十頁），惟該調查證據之聲請未獲採納。被告於原審中亦堅詞否認有接
    獲銀行上述電話。證人洪朝明即被告之父則到庭證稱：其從未接獲土地銀行北港
    分行的來電，亦從未在電話中聽過陳錦賢之聲音，九十一年十月八日星期二當日
    伊在高鐵土庫變電站擔任監工，從早上七點半到工地，至晚上六點半才下班回家
    ，其間並未在家，伊直至接到派出所的約詢被告通知單，才知道被告有支票存入
    銀行之事等語。證人洪朝明並提出「龍鑫營造工程股份有限公司」出具之在職工
    作證明、及其個人工作記事之桌曆紙附原審卷可按，以證明九十一年十月八日當
    日伊確實在外工作，並未在家，不可能接到證人陳錦賢打來之電話等情。證人洪
    朝明復證稱：伊父親曾告知伊小煜即洪玥煜有一筆獎學金之事，伊打電話向在嘉
    義女中住宿就讀之洪玥煜求證，洪玥煜說沒有這筆獎學金等語（見原審卷第一一
    一至一一四頁及第一二三、一二四頁）。證人洪玥煜即被告之妹則證稱：九十一
    年十月份某日晚上六、七點左右，伊父親曾告知伊有人寄獎學金到伊戶頭中，叫
    伊去銀行看看是否有錢，後來伊去提款機查詢，沒有錢入帳等語。證人洪正即被
    告之祖父也到庭證稱：約一年前曾接獲銀行的電話，對方說在嘉義讀書的「小煜
    」得到獎學金，伊問對方銀行為何會發獎學金，對方就掛掉電話，伊有告訴洪朝
    明，他說怎麼有這種事；伊不曾接到銀行打電話來說要找乙○○，亦不曾告稱乙
    ○○去台中，伊不知道乙○○在補習，亦不知道乙○○白天去哪裡，洪朝明白天
    則去做工，星期一到星期五都有去做；伊不知道乙○○領獎學金之事等語（見原
    審卷第一一四頁至第一二０頁）。由上可明，證人陳錦賢所證打電話通知被告父
    親支票有問題，被告父親告知陳錦賢被告去台中云云，實質存疑。且若證人陳錦
    賢真有告知支票出問題之動作，誠如證人周漢國上述證詞，詢問提示人是否仍堅
    持提示該支票，則被告若真有歹念，理應盡速前往北港分行抽回支票，不予提示
    ，以免提示人身分曝光，但被告之家人及被告本人，均未有前往銀行領回支票之
    動作，致該支票現仍留存於北港分行，無人認領。由此，更可信證人陳錦賢上述
    打電話通知支票有問題之證言，尚非可採。
四、綜上，檢察官所舉出之證據不足為被告拾獲、提示、侵占上述支票之有罪確信。
    被告辯稱並無本件侵占遺失物犯行，尚屬可採。按檢察官就被告犯罪事實，應負
    舉證責任，並提出證明之方法，因此，檢察官對於起訴之犯罪事實，應負提出證
    據及說服之實質舉證責任，倘其指出證明之方法，無從說服法院以形成被告有罪
    之心證，基於無罪推定之原則，自應為被告無罪之諭知。茲本件檢察官於原審中
    並未提出適合於證明被告犯罪事實之積極事證，並說明其證據方法與待證事實之
    關係，原審對於卷內訴訟資料，復已逐一剖析，參互審酌，認為尚屬不能證明被
    告犯罪，而諭知其無罪，核無不合。檢察官上訴意旨，仍執陳詞，仍僅援用上開
    證人陳政賢之証言，及泛言被告該日搭火車去台中之行程，為早上九時多，與在
    土銀北港分行之行程相符，和被告去補習帶個背包，經警方約談後，始向金融機
    構報稱其金融卡遺失云云，惟並未再提出任何補強証據以供本院審酌，自難遽為
    被告不利之認定，上訴意旨指摘原判決不當，為無理由，應予駁回。
據上論結，應依刑事訴訟法第三百六十八條，判決如主文。
本案經檢察官劉欽銘到庭執行職務。
中      華      民      國      九十三      年    一    月  二十九    日
                         臺灣高等法院臺南分院刑事第一庭
                                      審判長法官  黃  崑  宗
                                            法官  李  文  福
                                            法官  田  平  安
右正本證明與原本無異。
不得上訴。
                                      法院書記官  劉  岳  文
中    華    民    國      九十三      年      一     月     二十九      日
